臺灣臺北地方法院民事判決　九十一年度簡上字第二二二號
　　上　訴　人　明德春天百貨股份有限公司
　　法定代理人　甲○○
　　訴訟代理人　乙○○
　　　　　　　　戊○○
　　被上訴人　　丁○○
　　　　　　　　送達代收人　丙.
右當事人間請求給付租金事件，上訴人對於中華民國九十一年一月三十日本院台北簡
易庭九十年度北簡字第一九一九一號第一審判決提起上訴，本院判決如左：
    主  文
上訴駁回。
第二審訴訟費用由上訴人負擔。
    事  實
甲、上訴人方面：
  壹、聲明：如主文所示。
    一、原判決廢棄。
    二、被上訴人於第一審之訴駁回。
  貳、陳述：除與原審判決書所載者相同茲予引用外，補稱：
    一、被上訴人未盡依租賃之性質保持其合於約定使用收益之義務，上訴人得準用
        民法第四百三十五條第二項之規定，終止租約。
      (一)、上訴人承租被上訴人所有門牌號碼為桃園市○○路一號Ｂ１樓編號第二十
          八號櫃位，除其櫃位本身外，並應包括共同使用部分在內。蓋本件系爭租
          賃建物共劃分為六百五十八個櫃位，分別由各區分所有權人持有其所有之
          櫃位，依其持有比例所分配之共同使用部分即一樓騎樓及公共走道部分。
          故上訴人既向被上訴人承租其所持有之系爭櫃位，被上訴人即負有就系爭
          櫃位及其共同使用部分即一樓騎樓及公共走道部分保持其合於約定使用收
          益之義務，上訴人始能達轉租他人設櫃經營之目的。
      (二)、系爭櫃位之共同使用部分即一樓騎樓及公共走道部分自八十九年十一月起
          即遭他人（自營戶、第三人）長期佔用營業及抗爭行為，致上訴人及承租
          廠商無法為圓滿之使用收益，使承租人之營業人不願進駐商場，上訴人因
          此無法取得租金收入而無法達到租賃目的。依民法第四百三十六條之規定
          ，租賃關係存續中，承租人因第三人就租賃物主張權利，致不能為約定之
          使用收益者，準用同法第四百三十五條之規定，終止租約，是則上訴人就
          其餘部分既不能達成租賃之目的者，自得終止租約。
      (四)、系爭租賃自始至終未成立管委會或商管會，亦未制定管理相關規章，被上
          訴人強令上訴人必於無法正常營運時以書面通知被上訴人暫停付租，待六
          個月後商管會無法協商解決時始得終止租約，顯然強人所難，且管委會或
          商會之成立與管理相關規章之制定與否，係全體區分所有權人共同之責任
          ，非上訴人可獨自成立或擅自決定者，被上訴人欲以此自始客觀不能之事
          實將保持系爭櫃位合於約定使用收益之義務轉嫁與上訴人顯不合理。
    二、本件有情事變更原則之適用：
      (一)、按民法第二百二十七條之二規定有：「契約成立之後，情事變更，非當時
          所得預料，而依其原有效果顯失公平者，當事人得聲請法院增、減其給付
          或變更其他原有之效果。」又所謂情事變更，依原有效果顯失公平，係指
          情事劇變，依一般觀念，認為如依原有效果，顯然有失公平者而言。
      (二)、上訴人依係爭租賃契約第四條第一款「乙方（即上訴人）為商場整體性經
          營規劃．．．」；第二款「．．．商場整體經營之必要．．．」；第六條
          第三款：「本戶為商場之一部分，為應整體性企劃經營．．．」之規定主
          張「商場整體經營」為本件租賃契約之法律行為基礎，因基礎外在環境（
          經濟不景氣）影響系爭租賃物無法招商或招商困難，復因其他自營戶之抗
          爭致令內部難以整合，已進駐廠商紛紛解約而放棄經營，上情洵非雙方簽
          訂系爭租賃契約時所得預料。是則，於兩造締約後，既因前開外在環境因
          素造成契約無法履行，若仍謂上訴人應嚴守契約繼續支付租金，顯將導致
          重大公平結果，故上訴人主張情事變更原則之適用，顯有理由。
      (三)、兩造訂約（八十六年間）與終止租約前，後（九十年間），經濟環境已發
          生重大變更，故上訴人主張情事變更原則之適用，蓋八十六年全球經濟成
          率達百分之六．八，為近六年來最高，民間消費成長達百分之七．七，為
          近三年最高增幅，呈現「高成長、低物價」之整體經濟表現。且九十年第
          一季經濟成長率百分之一．０六，失業率百分之三．七，主因全球景氣下
          滑速度超乎預期，我國對外貿易轉呈衰退，加以國內股市表現不佳（股票
          成交值較上年同季減百分之四十七）及失業人數續增，致國內需求與生產
          急速衰退，民間消費成長率僅百分之二；民間投資則因景氣回春能見度尚
          低，業者多採保守策略，加上傳統產業轉型不易或外移，以及較基數較高
          ，「負」成長百分之二六．七。依股市中百貨類股指數月ｋ線圖可知，八
          十六年七月、八月指數最高達一四八、四二；九十年三月指數最低達七八
          、三四，跌幅逾百分之四十七。
  、證據：援用原審之立證方法，並補提：
    一、九十年三月二日存證信函及回證。
    二、不動產權狀影本。
    三、巴黎站前大樓外拍櫃位佔用公共區域照片四張。
    四、同意書。
    五、主計處新聞稿三則。
    六、股市百貨類股指數月ｋ線圖影本一份。
乙、被上訴人方面：
  壹、聲明：如主文所示。
  貳、陳述：除與原審判決書所載者相同茲予引用外，補稱：
    一、上訴人片面解約之行為顯乏所據，自不生解約之效力
      (一)、本件為定有期限之租賃契約，依民法第四百五十條第三項、第四百五十條
          第一項、第四百五十三條，原則上不得片面終止契約。再依租賃契約書第
          二條第二款上訴人即使因被上訴人或其他承購戶或管委會之因素致影響上
          訴人無法正常營運時，上訴人亦僅得於六個月前以書面通知被上訴人暫停
          付租，並由商管會立即進行協商，若經六個月仍無法協商解決時，上訴人
          始得終止租約。
      (二)、是上訴人於九十年三月二日之解約行為，因違反不得片面終止契約之約定
          ，且不符合第六條第四款後段所約定之條件，自不生終止契約之效力。
    二、被上訴人已交付合於約定使用、收益之租賃物予上訴人
      (一)、本件當事人之租賃標的物，並不包括共同使用部分及一樓騎樓部分。
      (二)、查被上訴人為系爭巴黎站前建物之眾多區分所有權人之一，雖被上訴人將
          系爭房屋出租予上訴人，固係為提供予上訴人作為整體商場之櫃位之一，
          惟當事人間之租約效力並不以上訴人與其他區分所有權人亦訂立租約為前
          提，故其他區分所有權人若有不願與上訴人訂立租約之情形，或該商場之
          公共使用空間、騎樓被他人占用之情形，皆與上訴人無涉。
      (三)、依契約書第四條第三項，被上訴人已交付租賃物予上訴人占有，且任其配
          合整體改裝，應已盡交付合於約定使用、收益租賃物之出租人義務。且騎
          樓依法即非得為租賃關係之標的物，是被上訴人絕無將騎樓違法出租之情
          事。況騎樓被非法佔用，上訴人即可行使因租賃關係而自被上訴人處所承
          受之管理權利，報警排除即可。是被上訴人實無另促成上訴人與其他區分
          所有權人亦訂立租約之義務，更無排除他人占用該商場公共空間之情形，
          以使該整體商場可供上訴人營運之義務。
    三、本件無情事變更原則之適用
      (一)、按情事變更原則適用之前提，係法律關係發生之後，發生非當初所得預料
          之變更，且該變更係不可歸責於當事人之事由，如果仍貫徹原定之法律效
          力則顯失公平，而有背於誠信原則此時方可適用。
      (二)、但是在本件中上訴人所主張情事變更之情形係：一樓騎樓及公共走道遭他
          人佔據營業及抗爭行為、承租廠商與其解約及整體外在經濟環境不佳云云
          。惟依據系爭租賃契約第二條第二款：「因甲方（指被上訴人）或其他承
          購戶或管委會之因素，致影響乙方（指上訴人）無法正常營運時，乙方得
          於六個月前以書面通知甲方暫停付租，並由商管會立即進行協商，至上述
          因素排除時乙方始繼續支付租金，若經六個月仍無法協商解決時，乙方得
          終止本租約」之約定，即可知整體商場尚需整合、排除抗爭後，才能營業
          之情事，顯於訂約當時當事人間均已預見或預料，而始有約定該前款之可
          能與必要性。且被上訴人並無促成上訴人與其他區分所有權人亦訂立租約
          之義務，更無排除他人占用該商場公共空間之情形，以使該整體商場可供
          上訴人營運之義務，有如前述。又整體外在經濟環境不佳，該等事由對商
          場之經營只有間接之影響性（在景氣不佳時只要經營方向正確亦有經營情
          況呈現正成長之商場及賣場），是應屬上訴人經營商場投資之風險，並無
          情事變更原則之適用，故上訴人引用情事變更原則抗辯，亦無理由。
    四、另據系爭契約書第六條第四款約定：『本戶為商場之一部份，為整體規劃經
        營，雙方不得於簽訂契約後片面終止契約，乙方若依第二條第二款之因素經
        協調尚不能達成正常營運共識時，乙方得終止本租約；終止本租約之同時，
        乙方應給付除協商期間六個月租金外，另應給付六個月租金作為違約罰款』
        。查上訴人寄發前揭存證信函迄今業已歷經六個月有餘，顯見巴黎站前購物
        中心均無法完成整合招商而影響上訴人無法正常營運，是上訴人即使終止契
        約亦仍須依約給付被上訴人除協商期間六個月租金外，另應給付六個月租金
        作為違約罰款，即計二十六萬二千三百五十六元（216863×12＝0000000）
        。
  、證據：援用原審之立證方法。
    理  由
一、被上訴人起訴主張：上訴人於八十八年四月六日，向被上訴人承租桃園市○○段
    武陵小段一一四之三七地號土地上「巴黎站前購物中心」門牌號碼桃園市○○路
    一號地下一樓之廿八樻位乙位，租期自八十八年二月廿四日起至九十四年六月卅
    日止，惟上訴人於九十年三月二日以存證信函指稱：渠於承租後，歷經約三年因
    商場整合未達共識致無法經營，而主張將於九十年三月一日起不再繼續承租系爭
    櫃位，然據契約書第二條第二款、第六條第四款之約定以觀，其於九十年三月二
    日以前揭存證信函片面解約之行為顯乏所據，自不生解約之效力。上訴人又於九
    十年九月六日以律師函通知被上訴人：於九十年九月卅日前辦理系爭櫃位點交，
    逾期將依民法第二百四十一條第一項規定拋棄系爭櫃位之占有等語，然查自上訴
    人寄發前揭存證信函迄今已歷經六個月有餘，顯見巴黎站前購物中心均無法完成
    整合招商而顯響上訴人無法正常營運，惟仍須依契約第六條第四款之約定給付被
    上訴人除協商期間六個月租金外，另應給付六個月租金作為違約罰款，即計廿六
    萬二千三百五十六元等語。復於本院補陳：上訴人片面解約之行為顯乏所據，自
    不生解約之效力。被上訴人已交付合於約定使用、收益之租賃物予上訴人。本件
    無情事變更原則之適用。等語。
二、上訴人於原審則以：本件租賃契約已合法終止。系爭攤位之共同使用部分（即一
    樓及公共走道）遭他人（自營戶、第三人）佔據營業及抗爭行為，致上訴人及承
    租廠商無法為圓滿之使用、收益，被上訴人就系爭攤位之共同使用部分既未以適
    當方法除去及防止他人（自營戶、第三人）對上訴人及承租廠商使用收益租賃物
    之侵害，即不得謂仍保持其合於約定使用收益之狀態，有違租賃物之保持義務，
    並使廠商不願進駐或解約，上訴人因此無法取得租金收入，致不能達租賃目的，
    又兩造租賃契約第四條第一款「乙方（即上訴人）為商場整體性經營規劃．．．
    」可知「商場整體經營」為本件租約之法律行為基礎，因基礎外在環境（即經濟
    不景氣）影響，致廠商進駐意願低落而無法招商或招商困難，復因其他櫃位自營
    戶之抗爭致令內部整合困難，已進駐商場紛紛解約而無法經營，上情非被上訴人
    始料所及，若仍謂被上訴人應嚴守契約繼續支付租金，顯將導致重大不公平結果
    上訴人自得終止租約等語。復於本院補陳：被上訴人未盡依租賃之性質保持其合
    於約定使用收益之義務，上訴人得準用民法第四百三十五條第二項之規定，終止
    租約等語。
三、被上訴人主張兩造於八十八年四月六日於立桃園市○○路一號地下一樓之廿八樻
    位乙位，租期自八十八年二月廿四日起至九十四年六月卅日止，上訴人於九十年
    三月二日以存證信函主張將自九十年三月一日起不再繼續承租系爭櫃位之情為上
    訴人所自認，復有租賃契約附於原審卷（本院九十年度促字第四三八五六號卷第
    五至九頁），自堪採信。則本件之爭點，即在於上訴人所抗辯交付之被上訴人之
    租賃物是否合與使用目的，以下則分論之：
  (一)、查系爭契約第二條第二款約定因上訴人或其他承購戶或管委會之因素，致影響
      上訴人無法正常營運時，上訴人得於六個月前以書面通知被上訴人暫停付租，
      並由商管會立即進行協商，至上述因素排除時上訴人始繼續支付租金，若經六
      個月仍無法協商解決時，上訴人得終止本租約。又第六條第四款約定本戶為商
      場之一部分，為整體規劃經營，雙方不得於簽訂契約後片面終止契約，上訴人
      若依第二條第二款之因素經協調尚不能達成正常營運共識時，上訴人得終止本
      租約，終止本租約之同時，上訴人應給付除協商期間六個月租金外，另應給付
      六個月租金作為違約罰款。再上訴人於九十年三月間寄發存證信函以：「為本
      公司向貴戶承租座落於桃園巴黎站前商場櫃位，承租後歷經約三年期間無論在
      整合、招商及廠商進駐階段，均無法獲得部分自營戶之共識，以致本公司長期
      支付租金而無法經營使用，已造成本公司財務嚴重虧損，在大環境不景氣資金
      調度困難又無法獲得現自營戶之支持與配合之情況下，本公司於已進駐之廠商
      陸續提出解約後，祇得做出痛苦之決議，自民國九十年三月一日起將所承租之
      櫃位返還予貴戶等，不再繼續承租．．．」又被告於九十年九月六日以律師函
      通知被上訴人：於九十年九月卅日前辦理系爭櫃位點交，逾期將依民法第二百
      四十一條第一項規定拋棄系爭櫃位之占有等語之事實，為兩造所不爭執。按租
      賃定有期限者，其租賃關係於期限屆滿時消滅；定有期限之租賃契約，如約定
      當事人得一方於期限屆滿前，得終止契約者，其終止契約，應依第四百五十條
      第三項之規定，先期通知，民法第四百五十條第一項、四百五十三條定有明文
      。
  (二)、上訴人抗辯被上訴人未交付合於使用約定之建築物，自得準用民法第四百三十
      五條第二項之規定終止租約云云。查契約書第四條第四項約定：「租賃期間內
      ，本戶房屋所屬之商場營運或管理相關之規章或組成機構規定之權利與義務，
      概由乙方（及上訴人）行使或負擔」，可知兩造對於租賃房屋所屬商場之營運
      管理，由上訴人負責。而上訴人主張系爭攤位之共同使用部分遭他人占據營業
      及抗爭行為致上訴人無法為使用收益部分，因非屬租賃標的物本身，而係屬商
      場之營運或管理事宜，兩造既已約定房屋所屬之商場營運或管理相關之規章等
      之權利義務概由上訴人行使負擔，依系爭租賃契約之約定即應由上訴人自行處
      理，故上訴人自不得以被上訴人未以適當方法除去及防止他人對於上訴人及承
      租廠商使用收益租賃物之侵害為由，而謂被上訴人未保持合於約定使用收益之
      狀態，並進而主張終止系爭租賃契約。況被上訴人為系爭「巴黎站前」建物之
      眾多區分所有權人之一，被上訴人將系爭房屋出租予上訴人，固係為提供予上
      訴人作為整體商場之櫃位之一，而兩造間之租約效力，並不以「上訴人與其他
      區分所有權人亦訂立租約」為前提，故其他區分所有權人若有不願與上訴人訂
      立租約之情形，或該商場之公共使用空間被他人占用之情形，皆與被上訴人無
      涉，換言之，依契約上訴人並無促成「上訴人與其他區分所有權人亦訂立租約
      」之義務，更無「排除他人占用該商場公共空間之情形，以使該整體商場可供
      上訴人營運」之義務，而依上訴人所辯，須「上訴人與其他區分所有權人亦已
      全部訂立租約」，且「由被上訴人排除他人占用該商場公共空間之情形」後，
      被上訴人始係提出合於租賃目的之租賃標的物，皆屬無據。再者依兩造租約第
      二條第二款約定「因甲方（即被上訴人）或其他承購戶或管委會之因素，致影
      響乙方（即上訴人）無法正常營運時，乙方得於六個月前以書面通知甲方暫停
      付租，並由商管會立即進行協商，至上述因素排除時乙方始繼續支付租金，若
      經六個月仍無法協商解決時，乙方得終止本租約。」又第六條第四款約定：「
      本戶為商場之一部分，為整體規劃經營，雙方不得於簽訂契約後片面終止契約
      ，乙方若依第二條第二款之因素經協調尚不能達成正常營運共識時，乙方得終
      止本租約，終止本租約之同時，乙方應給付除協商期間六個月租金外，另應給
      付六個月租金作為違約罰款。」，是依其契約內容可知兩造約定原則上不得片
      面終止租約，但若因被上訴人或其他承購戶或管委會之因素，致影響上訴人無
      法正常營運時，上訴人得於六個月前以書面通知被上訴人暫停付租，並由商管
      會立即進行協商，若經六個月仍無法協商解決時，上訴人得終止租約，本件上
      訴人於九十年三月間以存證信函指稱：渠於承租後，歷經約三年因商場整合未
      達共識致無法經營，而主張將於九十年三月一日起不再繼續承租系爭櫃位。觀
      之本存證信函，上訴人主張之事由，依前開說明，並非合法，可認上訴人違反
      面片終止契約之約定，且不符合第六條第四款後段所約定之條件，故該存證信
      函尚不生終止契約之效力。然依該認為存證信函之意思表示，依契約第二條第
      二款之約定，可知上訴人得以無法正常營運為由，以書面通知被上訴人暫停付
      租之書面通知。並由於上訴人未在六個月解決營運之問題，上訴人再於九十年
      九月間通知被上訴人將於九十年九月卅日拋棄系爭櫃位占有之通知，即可認係
      依前揭約定終止契約之通知，是以本件契約於九十年九月卅日終止。
  (三)、再按法律行為成立後，因不可歸責於當事人之事由，致情事變更非當時所得預
      料，而依其原有效果顯失公平者，法院應依職權公平裁量，為增、減、給付或
      變更其原有效果之判決，民事訴訟法第三百九十七條第一項固定有明文。然此
      「情事變更原則」與誠實信用原則、權利濫用禁止原則可並稱為實體法上三大
      重要原則，彼此間有牽連關係，情事變更原則更應確立於誠實信用原則基礎之
      上，否則將造成嚴重影響契約自由原則，破壞私法自治精神。本件依據兩造簽
      立契約內容之精神以觀，上訴人承租系爭標的物雖係為商場整體性企業經營，
      然因其本身即為百貨經營者，對市場景氣的掌握及敏銳度自較一般民眾為佳，
      而招商難易、商場進駐率、櫃位整合等事項，本在上訴人經營商場整體規劃評
      估範圍內。再者，上訴人又其可透過其掌握之商場營運、管理權排除自營戶抗
      爭已如前述，且本件上訴人於締約之始即可簽訂短期租約或透過事後雙方協議
      方式終止契約，是上訴人以經濟不景氣主張，就商場之營運而言亦非上訴人所
      不能控制，是本院認本件並無情事變更原則適用之餘地。從而，上訴人以外在
      環境（經濟不景氣）致招商困難或因其他自營戶抗爭至已進駐商場紛紛解約無
      法經營，而請求本院依據情事變更原則，判命減少給付即無理由。
四、綜上所述，被上訴人起訴請求上訴人給付二十六萬二千三百五十六元，及自九十
    年十月十二日起至清償日止，按年息百分之五計算之利息均屬有據，原審為被上
    訴人勝訴之判決即無不合，上訴人仍執陳詞抗辯難認有理，應予駁回。
五、因本案事證已臻明確，兩造其餘主張陳述及所提之證據，均毋庸再予審酌，附此
    敘明。
六、據上論結，本件上訴為無理由，依民事訴訟法第四百三十六條之一第三項、第四
    百四十九條第一項、第七十八條、第四百六十三條，判決如主文。
中　　　華　　　民　　　國　　九十一　　年　　　七　　　月　　　九　　　日
                                            民事第四庭審判長法官　謝明珠
                                                            法官  劉又菁
                                                            法官  洪于智
右為正本係照原本作成
本判決不得上訴
中　　　華　　　民　　　國　　九十一　　年　　　七　　　月　　　九　　　日
　　　　　　　　　　　　　　　　　　　　　　　　　　　法院書記官　林佳蘋
